ACORDAO-COMPLETO-2519365

ACÓRDÃO 3894/2022 ATA 24/2022 - PRIMEIRA CÂMARA

VISTOS, relatados e discutidos estes autos de ato de aposentadoria submetido à apreciação deste Tribunal para fins de registro, nos termos do inc. III do art. 71 da Constituição Federal de 1988, ato esse cadastrado e disponibilizado ao TCU por intermédio do Sistema e-Pessoal, na forma dos arts. 2º e 4º da Instrução Normativa TCU 78/2018,
ACORDAM os Ministros do Tribunal de Contas da União, reunidos em Sessão da 1ª Câmara, diante das razões expostas pelo Relator, em:
9.1. considerar tacitamente registrado, em 1/6/2021, o ato de concessão inicial de aposentadoria a Manoel de Jesus Neves Lopes (ato nº 49251/2020) ;
9.2. encaminhar os autos à Secretaria de Fiscalização de Pessoal para, nos termos do subitem 9.2.1 do Acórdão 122/2021-TCU-Plenário, a adoção dos procedimentos necessários com vistas à revisão de ofício do ato de concessão inicial de aposentadoria a Manoel de Jesus Neves Lopes (ato nº 49251/2020) ; e
9.3. dar ciência desta deliberação ao Tribunal Regional do Trabalho da 11ª Região.

Pessoal. Atos de Aposentadoria da unidade emissora Tribunal Regional do Trabalho da 11ª Região

Primeira Câmara

3. Interessado: Manoel de Jesus Neves Lopes, CPF XXX.108.642-XX.

13.1. Ministro presente: Walton Alencar Rodrigues (Presidente).
13.2. Ministros-Substitutos convocados: Augusto Sherman Cavalcanti (Relator) e André Luís de Carvalho.

AUGUSTO SHERMAN

Cuidam os autos de ato de aposentadoria submetido à apreciação deste Tribunal para fins de registro, nos termos do inc. III do art. 71 da Constituição Federal de 1988, ato esse cadastrado e disponibilizado ao TCU por intermédio do Sistema e-Pessoal, na forma dos arts. 2º e 4º da Instrução Normativa TCU 78/2018.
2.	A unidade técnica, ao analisar os fundamentos legais da concessão, bem como as informações prestadas pelo órgão do controle interno, lavrou a instrução constante da peça 5, adiante parcialmente transcrita, com eventuais ajustes de forma:
"INTRODUÇÃO
1. Trata-se de ato de aposentadoria, submetido, para fins de registro, à apreciação do Tribunal de Contas da União (TCU) , de acordo com o art. 71, inciso III, da Constituição Federal.  O ato foi cadastrado e disponibilizado ao TCU por intermédio do Sistema e-Pessoal, na forma do art. 2º e 4º da Instrução Normativa TCU 78/2018.
2. O ato desse processo pertence às seguintes unidades:
2.1. Unidade emissora: Tribunal Regional do Trabalho da 11ª Região/AM e RR.
2.2. Unidade cadastradora: Tribunal Regional do Trabalho da 11ª Região/AM e RR.
2.3. Subunidade cadastradora: Seção de Inativos e Pensionistas.
EXAME TÉCNICO
Procedimentos aplicados
3. Os procedimentos para exame, apreciação e registro de atos de pessoal encontram-se estabelecidos na Instrução Normativa TCU 78/2018 e na Resolução TCU 206/2007.
[...]
Exame das Constatações
9. Ato: 49251/2020 - Inicial - Interessado: MANOEL DE JESUS NEVES LOPES - CPF: XXX.108.642-XX
9.1. Parecer do Controle Interno: considerar o ato Legal com esclarecimentos. Justificativa:  Cumpre esclarecer que o presente ato está sendo reenviado a este Tribunal em 02/07/2020, por determinação constante no item 3, do Ofício-Circular n. 001/2020-TCU/Sefip, de 30/4/2020. Esclareço, ainda, que o ato em questão, embora tenha sido reenviado no e-Pessoal, já havia sido enviado no SISAC e com a devida apreciação do Controle Interno, à época. 
9.2. Constatações e análises: 
9.2.1. Houve o registro de pelo menos uma rubrica com 'Denominação para análise pelo TCU = Vantagem de caráter pessoal (49 - VPNI-VANT.PES.L-9527 (DECIMOS) INATIVOS (Vantagem de caráter pessoal - Incorporação de quintos/décimos de função) - R$ 1.193,78) .
a. Justificativa do Gestor de Pessoal: Não há. Verificação efetuada no âmbito do TCU.
b. Análise do Controle Interno: Não há. Verificação efetuada no âmbito do TCU.
c. Análise da Equipe Técnica: Ilegal
É ilegal a concessão da vantagem de quintos em razão do exercício de funções comissionadas após o advento da Lei 9.624/1998.
9.2.2. Houve o registro de pelo menos uma rubrica com 'Denominação para análise pelo TCU = Vantagem de caráter pessoal (49 - VPNI-VANT.PES.L-9527 (DECIMOS) INATIVOS (Vantagem de caráter pessoal - Incorporação de quintos/décimos de função) - R$ 2.060,66) .
a. Justificativa do Gestor de Pessoal: Não há. Verificação efetuada no âmbito do TCU.
b. Análise do Controle Interno: Não há. Verificação efetuada no âmbito do TCU.
c. Análise da Equipe Técnica: Ilegal
É ilegal a concessão da vantagem de quintos em razão do exercício de funções comissionadas após o advento da Lei 9.624/1998.
9.2.3. O Controle interno emitiu parecer pela legalidade com esclarecimentos.
a. Justificativa do Gestor de Pessoal: Não há. Verificação efetuada no âmbito do TCU.
b. Análise do Controle Interno: Não há. Verificação efetuada no âmbito do TCU.
c. Análise da Equipe Técnica: Legal
Os esclarecimentos apontados pelo Controle Interno são irrelevantes para a análise da legalidade do ato ou já foram analisados em crítica específica do e-Pessoal.
9.2.4. Ato e-Pessoal em substituição a ato Sisac devolvido de acordo com comunicado da presidência do TCU. Data de encaminhamento do ato Sisac ao TCU: 01/06/2016
a. Justificativa do Gestor de Pessoal: Não há. Verificação efetuada no âmbito do TCU.
b. Análise do Controle Interno:  Não há. Verificação efetuada no âmbito do TCU.
c. Análise da Equipe Técnica: Legal
Ato em substituição a ato SISAC devolvido com entrada original no TCU na data de 1/6/2016.
9.3. O quadro resumo de ocorrências e, quando for o caso, o detalhamento da norma legal e da jurisprudência para as inconsistências acima elencadas encontra-se no anexo II dessa instrução. 
9.4. Encaminhamento do ato:
9.4.1. Considerar ILEGAL e recusar registro do ato de Aposentadoria de MANOEL DE JESUS NEVES LOPES do quadro de pessoal do órgão/entidade Tribunal Regional do Trabalho da 11ª Região/AM e RR, com base nos arts. 71, inciso III, da Constituição Federal, 1º, inciso V, e 39, inciso II, da Lei 8.443/1992 e 260, § 1º, do Regimento Interno.
9.4.2. Com fulcro no art. 262, caput, do Regimento Interno deste Tribunal, determinar ao órgão/entidade Tribunal Regional do Trabalho da 11ª Região/AM e RR que: 
a. dê ciência, no prazo de quinze dias, contados da notificação, do inteiro teor desta deliberação ao interessado, alertando-o de que o efeito suspensivo proveniente da interposição de eventuais recursos junto ao TCU não o exime da devolução dos valores percebidos indevidamente, caso o recurso não seja provido.
b. no prazo de trinta dias, contados da ciência da decisão, envie a este Tribunal documentos comprobatórios de que o interessado cujo ato foi impugnado está ciente do julgamento deste Tribunal.
CONCLUSÃO
10. A abrangência e a profundidade das verificações levadas a efeito fundamentam convicção de que o ato 49251/2020 pode ser apreciado pela ilegalidade, em razão das irregularidades apontadas no item Exame das Constatações desta instrução, que representam afronta à legislação e à jurisprudência de referência.
11. O aludido ato deu entrada neste Tribunal há menos de cinco anos, não sendo aplicável, portanto, o procedimento de contraditório e ampla defesa determinado pelo Acórdão 587/2011-TCU-Plenário.
PROPOSTA DE ENCAMINHAMENTO
12. Ante o exposto, com fundamento no art. 71, inciso III, da Constituição Federal, no art. 1º, inciso V, e art. 39, incisos I e II, da Lei 8.443/1992, no art. 260 do Regimento Interno do Tribunal de Contas da União, propõe-se: 
12.1. Considerar ILEGAL e recusar registro do ato de Aposentadoria de MANOEL DE JESUS NEVES LOPES do quadro de pessoal do órgão/entidade Tribunal Regional do Trabalho da 11ª Região/AM e RR, com base nos arts. 71, inciso III, da Constituição Federal, 1º, inciso V, e 39, inciso II, da Lei 8.443/1992 e 260, § 1º, do Regimento Interno.
12.2. Com fulcro no art. 262, caput, do Regimento Interno deste Tribunal, determinar ao órgão/entidade Tribunal Regional do Trabalho da 11ª Região/AM e RR que: 
12.2.1. dê ciência, no prazo de quinze dias, contados da notificação, do inteiro teor desta deliberação ao interessado, alertando-o de que o efeito suspensivo proveniente da interposição de eventuais recursos junto ao TCU não o exime da devolução dos valores percebidos indevidamente, caso o recurso não seja provido.
12.2.2. no prazo de trinta dias, contados da ciência da decisão, envie a este Tribunal documentos comprobatórios de que o interessado cujo ato foi impugnado está ciente do julgamento deste Tribunal."
3.	Em seu pronunciamento regimental, o Ministério Público junto a esta Casa, neste ato representado pela Procuradora-Geral Cristina Machado da Costa e Silva, ao manifestar sua concordância com as conclusões e propostas da unidade técnica, o fez alvitrando pequeno acréscimo ao encaminhamento sugerido, nos seguintes termos (peça 7) :
"Esta representante do Ministério Público de Contas coloca-se de acordo com a proposição firmada pela Secretaria de Fiscalização de Integridade de Atos e Pagamentos de Pessoal e de Benefícios Sociais - Sefip - às peças nº s 5 e 6, pela ilegalidade e negativa de registro do ato de aposentadoria constante dos presentes autos, adicionando determinação ao Tribunal Regional do Trabalho da 11ª Região para que promova o destaque das parcelas de quintos incorporados com amparo em funções comissionadas exercidas entre 8/4/1998 a 4/9/2001, a fim de sobre elas incida a modulação firmada nos Embargos Declaratórios movidos no Recurso Extraordinário nº 638.115/CE, apreciado pelo Supremo Tribunal Federal, a qual estabelece a necessidade de absorção integral de tais parcelas por reajustes futuros, caso a incorporação não tenha se fundamentado em decisão judicial transitada em julgado."
É o relatório.

não há.

Procuradora-Geral Cristina Machado da Costa e Silva.

PESSOAL. APOSENTADORIA. INCORPORAÇÃO DE PARCELA DE "QUINTOS/DÉCIMOS" DECORRENTE DO EXERCÍCIO DE FUNÇÕES COMISSIONADAS EM PERÍODOS POSTERIORES A 8/4/1998. ATO ENCAMINHADO AO TCU HÁ MAIS DE CINCO ANOS. REGISTRO TÁCITO. REVISÃO DE OFÍCIO.

APOSENTADORIA (APOS)

Tratam os autos de ato de aposentadoria submetido à apreciação deste Tribunal para fins de registro, nos termos do inc. III do art. 71 da Constituição Federal de 1988, ato esse cadastrado e disponibilizado ao TCU por intermédio do Sistema e-Pessoal, na forma dos arts. 2º e 4º da Instrução Normativa TCU 78/2018.
2.	Alinho-me às análises e conclusões da Sefip e do MP/TCU de que o ato em questão compreende irregularidade, suficiente para ensejar a sua ilegalidade, atinente à incorporação de parcela de "quintos/décimos" decorrente do exercício de funções comissionadas em períodos posteriores a 8/4/1998.
3.	A incorporação de "quintos/décimos" após a entrada em vigor da da Lei 9.624/1998, situação em que se enquadram 6/10 de FC-05 incorporados pelo interessado, carece de amparo legal, conforme entendimento explicitado pelo Supremo Tribunal Federal no âmbito do RE 638.115/CE. No entanto, foi também o STF que, ao examinar embargos declaratórios opostos ao referido decisum, modulou seus efeitos para, primeiro, autorizar a continuidade do pagamento da parcela incorporada por força de decisão judicial passada em julgado, sem absorção e, segundo, no que tange ao pagamento dessa rubrica mediante decisão judicial não transitada em julgado ou por medida administrativa, estabelecer que aqueles que continuam recebendo a parcela questionada tenham o pagamento mantido até sua absorção integral por quaisquer reajustes futuros concedidos aos servidores.
4.	É certo que, em todas as hipóteses de atos em que identificada tal vantagem, a atuação deste Tribunal é no sentido de considerar a ocorrência suficiente, de per si, para justificar a apreciação do ato pela ilegalidade, com a negativa de registro. Sua atuação distingue-se, no entanto, em relação ao encaminhamento acessório de determinar a conversão da correspondente VPNI em parcela compensatória, a ser absorvida por quaisquer reajustes e reestruturações de carreira supervenientes, somente presente quando a incorporação do benefício decorrer de decisão judicial não transitada em julgada ou de decisão administrativa (consoante se pode verificar, apenas para citar alguns poucos precedentes, os Acórdãos da 1ª Câmara 1739/2021, Relator Ministro Benjamin Zymler, 1752/2021, Relator Ministro Jorge Oliveira, 1781/2021, Relator Ministro Walton Alencar Rodrigues; e os Acórdãos da 2ª Câmara 2166/2021, Relator  Ministro Augusto Nardes, 3051/2021, Relator Ministro André Luís de Carvalho, 3673/2021, Relator Ministro Raimundo Carreiro) . No caso específico do ato examinado, não há comprovação de que o direito à incorporação de quintos até 2001 por parte de Manoel de Jesus Neves Lopes decorra de decisão judicial transitada em julgado. Em princípio, portanto, caberia, conforme sugerido pelo MP/TCU, determinação com vistas à adequação da parcela à modulação estabelecida pelo STF no âmbito do RE 638.115, a não ser que demonstrada tal condição.
5.	No entanto, tendo em vista que o ato concessão inicial de aposentadoria a Manoel de Jesus Neves Lopes (peça 3) ingressou pela primeira vez neste Tribunal (via Sisac) em 1/6/2016 e a tese fixada pelo Supremo Tribunal Federal no julgamento do Recurso Extraordinário 636.553, tal ato deve ser considerado tacitamente registrado em 1/6/2021.
6.	Considerando, ainda, o teor da decisão prolatada, em 4/12/2020, sobre os embargos de declaração opostos ao acórdão exarado pelo STF sobre o referido RE 636.553 e que não transcorreu o prazo fixado no art. 54 da Lei 9.784/1999, c/c o art. 260, § 2º, do Regimento Interno do TCU, necessário restituir os autos à Sefip, para que dê imediato início aos procedimentos destinados à revisão de ofício do ato em questão, em especial a oitiva do Ministério Público e dos beneficiários, nos termos aprovados pelo Tribunal mediante o Acórdão 122/2021-TCU-Plenário, Relator Ministro Walton Alencar Rodrigues.
	Diante do exposto, com as vênias de estilo para divergir parcialmente da proposta alvitrada pela unidade técnica e aditada pela representante do Ministério Público, manifesto-me por que o Tribunal aprove o Acórdão que ora submeto à deliberação deste Colegiado.
TCU, Sala das Sessões, em 19 de julho de 2022.
AUGUSTO SHERMAN CAVALCANTI 
Relator